【裁判字號】    92,上易,487
【裁判日期】    920612
【裁判案由】    違反著作權法
【裁判全文】
臺灣高等法院臺南分院刑事判決            九十二年度上易字第四八七號      Ｇ
      上  訴  人  臺灣嘉義地方法院檢察署檢察官
      被      告  甲  ○  ○
右上訴人因被告違反著作權法案件，不服臺灣嘉義地方法院九十二年度易字第一九○
號中華民國九十二年四月三十日第一審判決（起訴案號：臺灣嘉義地方法院檢察署九
十一年度偵續字第二六號），提起上訴，本院判決如左：
      主      文
原判決撤銷，發回臺灣嘉義地方法院。
      理      由
一、本件檢察官上訴意旨以：
  (1)「殺戮戰警」、「斷頭谷」、「搶救雷恩大兵」等視聽著作，係美國派拉蒙影片
     公司（下稱派拉蒙公司）享有著作權，並將該視聽著作之銷售權、發行權、中
     文翻譯權等著作財產權專屬授權予協和公司為中華民國台灣地區之碟影片等獨
     家代理商，「殺戮戰警」、「斷頭谷」授權期限自西元二○○一年二月一日至
     西元二○○二年一月三十一日止，「搶救雷恩大兵」授權期限自西元二○○○
     年二月一日至西元二○○一年一月三十一日止，並於西元二○○一年二月一日
     延長至西元二○○二年一月三十一日止等情，除據告訴代理人乙○○陳述明確
     外，並為其他法院法官所共採，且有派拉蒙公司於西元二○○一年八月二十日
     所出具之英文授權證明書及中文譯本並經我國駐洛杉磯台北經濟文化辦事處驗
     證可憑（聲議卷第十、十一、十二頁、偵續卷第十六、五十三、五十八、九十
     六頁、附件一：臺灣高等法院九十一年度上易字第三一三三號判決、附件二：
     臺灣新竹地方法院九十年度易字第八○五號判決）。該授權證明書僅係便利告
     訴人在訴訟上主張具有告訴權之證明文件，並非原始授權契約，告訴人於被授
     權之始，即已享有翻譯權（偵續卷第八頁）。
   (2)告訴人於警訊時主要是針對被告出租光碟部分提起告訴，中文字匣部分確係附
     帶提起（對罪名並無影響），故告訴人所提出派拉蒙公司於西元二○○一年三
     月二十二日出具之授權證明書僅載明「銷售權、發行權」，嗣因告訴人於民國
     （下同）九十一年四月二十四日聲請再議時，中文字匣，部分為聲請重點，告
     訴人始補提載明中文翻譯權之授權證明書。按派拉蒙公司為國際性知名電影公
     司，如未授權協和公司翻譯權，不可能甘冒刑責，出具虛偽證明書，而自損形
     象及權益，協和公司如未獲中文翻譯權，亦不可能花費鉅資代理，如以英文版
     影帶上市該公司營業必陷入困境，參以附件一、二所示案件查獲時間分別為八
     十九年四月二十六日、九十年六月六日（本案查獲時間為九十年五月七日），
     均在西元二○○一年八月二十日派拉蒙公司所出具之英文授權證明書之前，審
     理該等案件之多為法官對於派拉蒙公司所出具之英文授權證明書之真正均未有
     質疑。派拉蒙公司已出具授權證明書證明上述授權翻譯權之事實，本件協和公
     司於九十年五月七日確實享有翻譯權，洵堪認定。原判決將本件不經言詞辯論
     逕為諭知「公訴不受理」，難認妥適，依法提起上訴。
二、原審判決以：
  (1)公訴意旨略以：被告甲○○係坐落嘉義市○區○○路三七三號「醉音影音軟體中
    心」之負責人，經營影音光碟片之租售業務，明知於民國八十九年十一月間，陸
    續向宋建德購得之「殺戮戰警」及「斷頭谷」、向張則仁購得之「殺戮戰警」等
    三片影音光碟，係美商派拉蒙影片公司（下稱派拉蒙公司）享有著作權之視聽著
    作，在全球分六個區域發行，台灣係屬第三區，台灣地區業已授權協和國際多媒
    體股份有限公司（下稱協和公司）在臺灣地區獨家享有視聽著作權之中文翻譯權
    、銷售權及發行權等著作財產權，竟意圖散布及出租營利，基於概括之犯意，未
    經著作財產權人協和公司之同意或授權，向不詳廠商購入未經協和公司授權翻譯
    ，侵害協和公司翻譯改作權之「殺戮戰警」中文字幕匣二個、「斷頭谷」中文字
    幕匣一個後，旋即自九十年一月間某日起，擅自將上開中文字幕匣附同影碟片陳
    列在其上址影碟片出租中心，並以每部「殺戮戰警」、「斷頭谷」連同盜版中文
    字幕匣租金新台幣（下同）五十元之代價，連續多次出租予不特定之顧客觀賞。
    嗣於九十年五月七日下午四時三十五分許，為警持搜索票在上址查獲，並扣得上
    開光碟三片及中文字幕匣三個。因認被告涉嫌違反著作權法第九十二條擅自以出
    租之方法侵害他人著作財產權罪嫌。
  (2)按違反著作權法第九十二條之擅自以出租之方法侵害他人之著作財產權罪，依同
    法第一百條前段規定，須告訴乃論。又告訴乃論之罪，未經告訴者，應諭知不受
    理之判決，刑事訴訟法第三百零三條第三款定有明文。所謂未經告訴，包括不得
    告訴及未經合法告訴之情形，而告訴乃論罪之合法告訴，為檢察官之起訴有效存
    續及法院為實體判決之訴訟條件，苟未經合法告訴而予以起訴，法院僅應為形式
    （程序）判決，而無庸為實體上之審理。
  (3)本案告訴人協和國際多媒體股份有限公司於警訊時所提出之派拉蒙公司於二００
    一年三月二十二日出具之授權書僅載稱：「The right include the right to
    sell and distribute Paramount titles in the above media to reproduce
    Paramout titles on videocassette」（按上述合約授予協合公司之獨家權利包
    括錄影帶與ＤＶＤ之銷售、發行權，及錄影帶節目之重製權，以供家庭觀賞用，
    見警卷第二十二頁）並無翻譯權，惟嗣於聲請再議狀中所派拉蒙公司於二００一
    年八月二十日提出之授權書增載稱：「... until 31 January in respect of
    VHS videocassette and DVD... Agreement entered into between Paramout
    and king's,dated 1 Febuary 2001.The rights quanted include rights to
    sell and distribute Paramout titles translated into Chinese languge on
    VHS video- cassette...」（依二００一年二月一日簽定之ＤＶＤ合約，其授權
    期限至二００二年一月三十一日．．按上述合約授予協合公司之獨家權利包括Ｖ
    ＨＳ、ＶＣＤ、ＤＶＤ銷售、發行中文版（即中文翻譯權）及ＶＨＳ與ＶＣＤ之
    重製中文翻譯權）即授予協和公司之獨家權利包括ＶＣＤ之中文翻譯權（見聲議
    卷第十頁），而告訴人於被告為警查獲之九十年五月七日（即二００一年五月七
    日）告訴人是否確享有翻譯權即屬有疑。
  (4)告訴代理人乙○○於原審調查時雖稱：「當初我們發現有遺漏，所以才改的，中
    間我們有用Ｅ－ｍａｉｌ聯絡‧‧‧‧」惟依告訴代理人所稱告訴人公司與派拉
    蒙公司之授權方式乃一樣權利算付一項的錢之方式，並非概括授權，自不得僅因
    協和公司取得銷售、發行之權利即認其已取得中文版之銷售、重製、發行權，另
    觀協和公司與派拉蒙公司於二００一年三月二十二日所簽定之合約，所取得之授
    權僅銷售、發行及重製之三項權利，項目非多，豈有漏載之理，且原審於九十二
    年三月二十七日開庭時當庭裁定告訴代理人應於二十日內呈報足以證明契約漏載
    之證據，告訴代理人亦遲遲未予提出，顯見告訴代理人所稱契約漏載一情，顯無
    足採，既無任何證據足資證明協和公司於九十年五月七日之前即曾取得中文版之
    發行、重製權，被告於九十年一月間至同年五月七日縱曾出租中文字幕匣與不特
    定之人，告訴人協和公司即難認為被害人，是其告訴難認合法，揆諸前開規定，
    自應為不受理之諭知並不經言詞辯論為之。
三、本院經查：按著作權之授權利用，有專屬授權與非專屬授權之分。非專屬授權時
    ，著作權人可將該著作之著作財產權授權給多人，不受限制；專屬授權時，則係
    獨占之許諾，著作財產權人不得再就同一權利更授權第三人使用，甚至授權人自
    己亦不得使用該權利。專屬授權之被授權人於其被授權之範圍內既係獨占利用著
    作財產權，則其權利之被侵害與原著作財產權人之權利被侵害，並無不同，自係
    犯罪之直接被害人，而得依法提起告訴或自訴（最高法院著有八十六年台上字第
    三六一二號、八十六年台非字第一一四號判決可資參照）。本件如檢察官聲請簡
    易判決處刑書犯罪事實欄所示之「殺戮戰警」、「斷頭谷」、「搶救雷恩大兵」
    等視聽著作，係美國派拉蒙公司享有著作權，並將該視聽著作之銷售權、發行權
    、中文翻譯權等著作財產權專屬授權予協和公司為中華民國台灣地區之碟影片等
    獨家代理商，「殺戮戰警」、「斷頭谷」授權期限自西元二○○一年二月一日至
    西元二○○二年一月三十一日止，「搶救雷恩大兵」授權期限自西元二○○○年
    二月一日至西元二○○一年一月三十一日止，並於西元二○○一年二月一日延長
    至西元二○○二年一月三十一日上等情，此有該美國派拉蒙影片公司於西元二○
    ○一年八月二十日所出具之英文授權證明書並經我國駐洛杉磯台北經濟文化辦事
    處驗證及中文譯本等附於聲議卷第十、十一、十二頁、偵續卷第十六、五十三、
    五十八、九十六頁可憑。而上開三部ＬＤ影碟片，亦分別業經行政院新聞局錄影
    節目審查合格，有該局審查合格證明書影本三紙附卷，並有協和公司之公司執照
    、營利事業登記證可佐。是協和公司就上述ＬＤ影碟片在臺灣地區自享有銷售權
    、發行權、重製權、出租權及翻譯改作權等著作財產權。又按著作人、著作權人
    及其受讓人或取得其專有權利之人，在締約各方領域內符合非前項所排除之程序
    要件時，應有權就本協定所賦予之權利之執行，於各該領域內依該領域之法令，
    提起著作權侵害之訴訟程序，及獲得刑事或海關之有效執行，北美事務協調委員
    會與美國在台協會著作權保護協定第四條第三項定有明文。告訴人協和公司就前
    開著作既已取得在臺灣地區之重製、銷售、出租及經銷等著作專有權利，揆諸上
    開協定，其應屬該協定第四條第三項所謂之「取得其專有權利之人」，依該協定
    之約定，告訴人自應有提起本件違反著作權法告訴之權限。本件告訴人協和公司
    訴由檢察官偵查起訴，檢察官依偵查所得之證據，足認被告有犯罪嫌疑者，應提
    起公訴，刑事訴訟法第二百五十一條第一項定有明文。是本件檢察官依偵查所得
    證據就公訴意旨所載之事實提起公訴，非無理由。原審法院以告訴代理人乙○○
    遲未提出證明告訴人協和公司享有「殺戮戰警」、「斷頭谷」等視聽著作之中文
    翻譯權，告訴人協和公司即難認為被害人，其告訴即非合法，不經言詞辯論，逕
    諭知不受理之判決，容有未洽。公訴人上訴意旨執此指摘原判決不當，為有理由
    ，自應由本院將原判決撤銷。為維持被告之審級利益，因此依刑事訴訟法第三百
    六十九條第一項但書及第三百七十二條規定，不經言詞辯論，將本案件發回臺灣
    嘉義地方法院更為適法之裁判。
四、據上論斷，應依刑事訴訟法第三百六十九條第一項但書、第三百七十二條，判決
    如主文。
中    華    民    國      九十二      年      六      月      十二      日
                                  臺灣高等法院臺南分院刑事第四庭
                                      審判長法官  鄭    文    肅
                                            法官  陳    珍    如
                                            法官  黃    三    哲
右正本證明與原本無異。
不得上訴。
                                      法院書記官  陳    淑    貞
中    華    民    國      九十二      年      六      月      十三      日


司法院資訊處製作；財團法人民間司法改革基金會備份。
